ACORDAO-COMPLETO-2453888

ACÓRDÃO 2421/2021 ATA 5/2021 - PRIMEIRA CÂMARA

VISTOS, relatados e discutidos estes autos de tomada de contas especial instaurada pelo então Ministério Esporte em desfavor do Sr. Alexandre José Valença Marques, na condição de ex-titular da Secretaria de Desenvolvimento Econômico, Turismo e Esportes do Estado de Pernambuco (Sedete/PE) , em razão da não comprovação da regular aplicação dos recursos repassados por meio do Convênio ME 014/2005;
ACORDAM os Ministros do Tribunal de Contas da União, reunidos em sessão da 1ª Câmara, ante as razões expostas pelo Relator, em:
9.1. julgar regulares com ressalva as contas do Sr. Alexandre José Valença Marques, com fundamento nos arts. 1º, inciso I, 16, inciso II, e 18, da Lei 8.443/1992, dando-lhe quitação;
9.2. dar ciência, com fundamento no art. 9º, inciso I, da Resolução - TCU 315/2020, à Secretaria Especial do Esporte do Ministério da Cidadania, a respeito de falha caracterizada pelo indevido arquivamento do Relatório nº 3/2012 da presente Tomada de Contas Especial, sem amparo nas hipóteses do art. 7º da IN TCU 71/2012;
9.3. enviar cópia desta deliberação ao Sr. Alexandre José Valença Marques e à Secretaria Especial do Esporte do Ministério da Cidadania.

Tomada de contas especial instaurada pela Secretaria Especial do Desenvolvimento Social, em razão da não comprovação da boa e regular aplicação dos recursos repassados pela União por meio do Convênio CV ME 014/2005, registro Siafi 526116, firmado entre o então Ministério do Esporte e o Governo do Estado de Pernambuco.

Primeira Câmara

Ministério do Esporte (extinto); Governo do Estado de Pernambuco..

3. Responsável:
Alexandre José Valença Marques (XXX.360.564-XX).

13.1. Ministros presentes: Walton Alencar Rodrigues (Presidente), Benjamin Zymler, Vital do Rêgo (Relator) e Jorge Oliveira.
13.2. Ministros-Substitutos presentes: Augusto Sherman Cavalcanti e Weder de Oliveira.

VITAL DO RÊGO

Adoto como relatório a instrução de mérito elaborada no âmbito da Secretaria de Controle Externo de Tomada de Contas Especial - SecexTCE (peça 146) , que contou com a anuência do escalão gerencial da referida unidade técnica (peças 147 e 148) , bem como o pronunciamento do representante do MPTCU nestes autos (peça 150) , a seguir transcritos:
INTRODUÇÃO
Cuidam os autos de tomada de contas especial instaurada pela Secretaria Especial do Esporte, em desfavor de Alexandre José Valença Marques (CPF: XXX.360.564-XX) , em razão de não comprovação da regular aplicação dos recursos repassados por meio do Convênio CV ME 014/2005, registro Siafi 526116, (peça 10) firmado entre o Ministério do Esporte e o Governo do Estado de Pernambuco, e que tinha por objeto o instrumento descrito como "funcionamento de núcleos de esporte do programa segundo tempo".
HISTÓRICO
Em 23/7/2018, com fundamento na IN/TCU 71/2012, alterada pela IN/TCU 76/2016 e DN/TCU 155/2016, o dirigente da instituição Secretaria Especial do Esporte autorizou a instauração da tomada de contas especial (peça 1) . O processo foi registrado no sistema e-TCE com o número 1010/2018.
O Convênio CV  ME  014/2005,  registro  Siafi  526116,  foi  firmado  no  valor  de R$ 1.020.727,00, sendo R$ 840.611,00 à conta do concedente e R$ 180.116,00 referentes à contrapartida do convenente. Teve vigência de 19/7/2005 a 19/11/2006, com prazo para apresentação da prestação de contas em 18/1/2007. Os repasses efetivos da União totalizaram R$ 840.611,00 (peça 12) .
O fundamento para a instauração da Tomada de Contas Especial, conforme consignado na matriz de responsabilização elaborada pelo tomador de contas, foi a constatação da seguinte irregularidade:
Não comprovação da boa e regular aplicação dos recursos recebidos da União, por meio do Convênio n° 014/2005, celebrado entre este Ministério do Esporte, quando deveria o responsável pela gestão dos recursos APRESENTAR documentação válida e/ou recolher o valor do dano, conforme disposto no Parecer Financeiro n° 191/2011-CPREC/CGPCO/DGI/SE/ME.
O responsável arrolado na fase interna foi devidamente comunicado e, diante da ausência de justificativas suficientes para elidir a irregularidade e da não devolução dos recursos, instaurou-se a tomada de contas especial.
No relatório (peça 67) , o tomador de contas concluiu que o prejuízo importaria no valor original de R$ 840.611,00, imputando-se a responsabilidade a Alexandre José Valença Marques, Secretário de Desenvolvimento Econômico de Turismo e Esporte, no período de 1/2/2003 a 31/12/2006, na condição de gestor dos recursos.
Em 20/9/2019, a Controladoria-Geral da União emitiu o relatório de auditoria (peça 68) , em concordância com o relatório do tomador de contas. O certificado de auditoria e o parecer do dirigente do órgão de controle interno concluíram pela irregularidade das presentes contas (peças 69 e 70) .
Em 1/10/2019, o ministro responsável pela área atestou haver tomado conhecimento das conclusões contidas no relatório e certificado de auditoria, bem como do parecer conclusivo do dirigente do órgão de controle interno, manifestando-se pela irregularidade das contas, e determinou o encaminhamento do processo ao Tribunal de Contas da União (peça 71) .
Na instrução inicial (peça 126) , analisando-se os documentos nos autos, concluiu-se pela necessidade de realização de citação para a seguinte irregularidade:
1.1. Irregularidade 1: apresentação de documentação inidônea a título de comprovação de despesas relativas ao fornecimento de alimentação no âmbito do Convênio 014/2005, registro Siafi 526116.
1.1.1. Evidências da irregularidade: documentos técnicos presentes nas peças 23 e 25.
1.1.2. Normas infringidas: art. 37, caput, c/c o art. 70, parágrafo único, da Constituição da República Federativa do Brasil; art. 93 do Decreto-lei 200/1967; art. 66 do Decreto 93.872/1986; Cláusula Segunda, inciso II, alínea "m", Cláusula Décima e Cláusula Décima-Primeira do Termo do Convênio.
1.2. Débito relacionado ao responsável Alexandre José Valença Marques (CPF: 018.360.564- 00) :
	Data de ocorrência
	Valor histórico (R$) 

	21/9/2005
	432.000,00

1.2.1. Cofre credor: Tesouro Nacional.
1.2.2. Responsável: Alexandre José Valença Marques (CPF: XXX.360.564-XX) .
1.2.2.1. Conduta: apresentar documentação inidônea a título de comprovação de despesas relativas ao instrumento em questão.
1.2.2.2. Nexo de causalidade: a apresentação de documento inidôneo a título de comprovação de despesa, no âmbito do instrumento em questão, impede a demonstração do nexo causal entre os recursos repassados e a referida despesa e, consequentemente, resulta em presunção de prejuízo ao erário.
1.2.2.3. Culpabilidade: não há excludentes de ilicitude, de culpabilidade e de punibilidade; é razoável supor que o responsável tinha consciência da ilicitude de sua conduta; era exigível conduta diversa da praticada, qual seja, apresentar documentação idônea a título de comprovar as despesas relativas ao instrumento.
Encaminhamento: citação.
Em cumprimento ao pronunciamento da unidade (peça 128) , foi efetuada citação do responsável, nos moldes adiante:
a) Alexandre José Valença Marques - promovida a citação do responsável, conforme delineado adiante:
Comunicação: Ofício 44231/2020 - Seproc (peça 130) Data da Expedição: 11/9/2020Data da Ciência: 20/9/2020 (peças 133 e 131) Nome Recebedor: Welesson Paulo
Observação: Ofício enviado para o endereço do responsável, conforme pesquisa na base de dados no sistema da Receita Federal, custodiada pelo TCU.Prorrogações de prazo:Fim do prazo para a defesa: 4/11/2020
	Documento
	Nova data limite

	Termo (peça 132) 
	5/11/2020

Conforme Despacho de Conclusão das Comunicações Processuais (peça 145) , as providências inerentes às comunicações processuais foram concluídas.
Transcorrido o prazo regimental, o responsável Alexandre José Valença Marques apresentou defesa, que será analisada na seção Exame Técnico.
ANÁLISE DOS PRESSUPOSTOS DE PROCEDIBILIDADE DA IN/TCU 71/2012
Avaliação de Viabilidade do Exercício do Contraditório e Ampla Defesa
Verifica-se que não houve o transcurso de mais de dez anos desde o fato gerador sem que tenha havido a notificação do responsável pela autoridade administrativa federal competente (art. 6º, inciso II, c/c art. 19 da IN/TCU 71/2012, modificada pela IN/TCU 76/2016) , uma vez que o fato gerador da irregularidade sancionada ocorreu em 21/9/2005, e o responsável foi notificado sobre a irregularidade pela autoridade administrativa competente conforme abaixo:
1.3. Alexandre José Valença Marques, por meio do ofício acostado à peça 45, recebido em 15/2/2018, conforme AR (peça 46) .
Valor de Constituição da TCE
Verifica-se, ainda, que o valor atualizado do débito apurado (sem juros) em 1/1/2017 é de R$ 830.347,20, portanto superior ao limite mínimo de R$ 100.000,00, na forma estabelecida conforme os arts. 6º, inciso I, e 19 da IN/TCU 71/2012, modificada pela IN/TCU 76/2016.
OUTROS PROCESSOS/DÉBITOS	NOS SISTEMAS DO TCU	COM OS MESMOS RESPONSÁVEIS
Informa-se que foi encontrado processo no Tribunal com o mesmo responsável:
	Responsável
	Processos

	Alexandre José Valença Marques
	Processo 015.405/2006-4 [PCSP, encerrado, "PRESTAÇÃO DE CONTAS DO EXERCÍCIO DE 2005"]

		Processo 014.231/2007-7 [PCSP, encerrado, "PR-62-2007 TOMADA DE CONTAS SIMPLIFICADA DO EXERCÍCIO DE 2006"]

		Processo 018.421/2008-8 [PC, encerrado, "EXERCÍCIO 2007"]

		Processo 034.694/2018-8 [PC, encerrado, "Prestação de Contas Ordinária de Serviço de Apoio às Micro e Pequenas Empresas de Pernambuco relativa ao Exercício Financeiro de 2017"]

A tomada de contas especial está, assim, devidamente constituída e em condição de ser instruída.
EXAME TÉCNICO
Alegações de Defesa do Sr. Alexandre José Valença Marques
Preliminarmente, o responsável alega que houve o transcurso de mais de 10 (dez) anos entre o fato gerador e sua citação. Dessa forma, os atos/débito/irregularidade estariam prescritos, não havendo que se falar em punição ou restituição de valores (peça 134, p. 3-4) .
Além disso, o responsável alega que não consta dos autos prova de que o defendente foi instado por qualquer órgão de controle interno ou externo sobre a ocorrência de qualquer irregularidade (peça 134, p. 6) .
No mérito, o ex-Secretário de Estado de Desenvolvimento Econômico de Turismo e Esporte afirma que, devido as suas múltiplas atividades à frente da pasta, não poderia se dedicar diuturnamente ao acompanhamento, supervisão e gestão do multicitado convênio, considerando-se, também, o grande número de municípios envolvidos, localizados em regiões geográficas bastante diversas e distantes umas das outras, ficando essas responsabilidades a cargo de outros integrantes da Secretaria (peça 134, p. 4- 6) .
O responsável salienta, ainda, que não foi o signatário da prestação de contas, que foi encaminhada por meio do Ofício 002/2007, em 4/1/2007, pelo seu sucessor (peça 134, p. 6) .
Por fim, ele afirma que em nenhum momento foi signatário do Convênio 014/2005, bem como em relação aos seus aditivos e outros instrumentos complementares, e que, apesar de no seu corpo existir menção ao seu nome, as assinaturas e rubricas não foram e não são suas (peça 134, p. 6) .
Para comprovar sua alegação, o Sr. Alexandre José Valença Marques juntou parecer grafoscópico, datada de 15/10/2020 (peça 142) .
Em seu pedido ele requer (peça 134, p. 7) :
seja aplicada a prescrição com base no art. 205 do CC, no pertinente à pretensão de ressarcimento;
no que toca às outras razões trazidas no bojo dessas alegações, sejam conhecidas e utilizadas para afastar a responsabilização do ora defendente, inclusive no contido na Perícia Grafoscópica ora juntada.
Análise das Alegações de Defesa do Sr. Alexandre José Valença Marques
Sobre a prescrição alegada pelo responsável, frise-se que, segundo o entendimento do Tribunal, a cobrança do débito é imprescritível, conforme enunciado da Súmula de jurisprudência 282 deste Tribunal, exarada em consonância com o posicionamento do Supremo Tribunal Federal no bojo do Mandado de Segurança 26.210/DF, DOU de 10/10/2008.
Os argumentos citados na defesa se referem à prescrição punitiva. Com relação a esse particular tema, da punição relativa à aplicação de multa, conforme Acórdão 1441/2016-TCU-Plenário, que uniformizou a jurisprudência acerca dessa questão, subordina-se ao prazo geral de prescrição indicado no art. 205 do Código Civil, que é de 10 anos, contado da data de ocorrência da irregularidade sancionada, nos termos do art. 189 do Código Civil, sendo este prazo interrompido pelo ato que ordenar a citação, a audiência ou a oitiva do responsável. No caso em exame, realmente ocorreu a prescrição da pretensão punitiva do Tribunal, uma vez que a irregularidade sancionada ocorreu em 21/9/2005, e o ato de ordenação da citação ocorreu em 20/8/2020.Entretanto, conforme jurisprudência citada acima, a cobrança do débito é imprescritível.
Salienta-se, ainda, que não houve o transcurso de mais de dez anos desde o fato gerador sem que tenha havido a notificação do responsável pela autoridade administrativa federal competente (art. 6º, inciso II, c/c art. 19 da IN/TCU 71/2012, modificada pela IN/TCU 76/2016) , uma vez que o fato gerador da irregularidade sancionada ocorreu em 21/9/2005, e o responsável foi notificado sobre a irregularidade pela autoridade administrativa competente, conforme abaixo:
a) o Sr. Alexandre José Valença Marques foi comunicado das irregularidades na fase interna desta TCE, por meio do ofício acostado à peça 43, recebido em 29/11/2011, conforme AR (peça 44) .
Ademais, cabe destacar que houve apresentação de defesa pelo responsável na fase interna (peças 52 a 55) , de modo que não se vislumbra prejuízo ao contraditório e ampla defesa.
Sobre o argumento de que não poderia se dedicar diuturnamente ao acompanhamento, supervisão e gestão do multicitado convênio, o Sr. Alexandre José Valença Marques não juntou provas de ter efetuado delegação de competência, nos termos do art. 12 da Lei 9.784/1999, para a execução dessas atividades por outros órgãos e/ou servidores, de forma que sua alegação não merece prosperar. Com efeito, ante a relação jurídica estabelecida, é o próprio estado convenente quem responde pela execução de convênio firmado com a União, e não municípios que celebraram subconvênios com o estado objetivando a utilização dos recursos federais transferidos. Nesse sentido, tem-se as decisões adiante:
Acórdão 4135/2009-TCU-Plenário, rel. Walton Alencar
A responsabilidade pela execução de convênio perante a União é do próprio estado convenente, e não de municípios que com ele firmaram subconvênios objetivando a utilização dos recursos federais transferidos.
Acórdão 4188/2009-TCU-Segunda Câmara, rel. Macos Bemquerer
A responsabilidade pela execução do objeto do convênio e pela prestação de contas é do ente convenente, e não dos entes que com ele firmaram subconvênios objetivando a utilização dos recursos federais transferidos, não sendo possível, assim, afastar a responsabilidade do estado convenente, ainda que a omissão seja atribuível aos municípios signatários dos subconvênios em suas respectivas prestações de contas.
Também não merece prosperar a alegação do Sr. Alexandre José Valença Marques de que ele não foi o signatário da prestação de contas, que foi encaminhada por seu sucessor, em 4/1/2007, logo após a sua exoneração (31/12/2006) , pois toda a execução do convênio ocorreu dentro de sua gestão, sendo ele o responsável pela comprovação da boa e regular aplicação dos recursos federais repassados, conforme preceitua o art. 93 do Decreto-lei 200/1967, independentemente de as contas terem sido apresentadas por ele ou não.
Por fim, também não afasta sua responsabilidade o argumento do Sr. Alexandre José Valença Marques de que não foi o signatário do Convênio 014/2005 e de que as assinaturas e rubricas constantes do termo não são suas, pois, apesar do laudo pericial apresentado apontar que as assinaturas não são atribuídas ao ex-Secretário (peça 142, p. 14-15) , o extrato do Convênio, no qual consta seu nome, foi publicado no Diário Oficial da União em 2/8/2005 (peça 11) , de forma que o responsável não pode alegar desconhecimento para se eximir da responsabilidade quinze anos após à publicidade do ato. Ademais, a Secretaria da qual era titular foi a responsável pela execução do Convênio 014/2005.
Assim, diante da análise procedida acima, verifica-se que os argumentos de defesa não foram suficientes para elidir a irregularidade pela qual o defendente está sendo responsabilizado, de forma que devem ser rejeitados e seus pedidos não acatados.
Além disso, não há elementos para que se possa efetivamente aferir e reconhecer a ocorrência de boa-fé na conduta de Alexandre José Valença Marques, podendo este Tribunal, desde logo, proferir o julgamento de mérito pela irregularidade das contas, conforme os termos dos §§ 2º e 6º do art. 202 do Regimento Interno do TCU, condenando-se o responsável ao débito apurado.
Prescrição da Pretensão Punitiva
Vale ressaltar que a pretensão punitiva do TCU, conforme Acórdão 1441/2016-TCU-Plenário, Relator Min. Benjamin Zymler, que uniformizou a jurisprudência acerca dessa questão, subordina-se ao prazo geral de prescrição indicado no art. 205 do Código Civil, que é de dez anos, contado da data de ocorrência da irregularidade sancionada, nos termos do art. 189 do Código Civil, sendo este prazo interrompido pelo ato que ordenar a citação, a audiência ou a oitiva do responsável.
No caso em exame, conforme dito acima, ocorreu a prescrição, uma vez que a irregularidade sancionada ocorreu em 21/9/2005, e o ato de ordenação da citação ocorreu em 20/8/2020.
CONCLUSÃO
Em face da análise promovida na seção "Exame Técnico", propõe-se rejeitar as alegações de defesa de Alexandre José Valença Marques, uma vez que não foram suficientes para sanar as irregularidades a ele atribuídas e nem afastar o débito apurado. Ademais, inexistem nos autos elementos que demonstrem a boa-fé do responsável ou a ocorrência de outras excludentes de culpabilidade.
Vale ressaltar que a jurisprudência pacífica nesta Corte é no sentido da imprescritibilidade das ações de ressarcimento ao erário (Súmula TCU 282) . Dessa forma, identificado dano ao erário, deve-se instaurar e julgar o processo de tomada de contas especial para responsabilizar seus agentes causadores, respeitando o direito ao contraditório e à ampla defesa, independentemente de quando ocorreram os atos impugnados.
Verifica-se também que houve a prescrição da pretensão punitiva, conforme análise já realizada.
Tendo em vista que não constam dos autos elementos que permitam reconhecer a boa-fé do responsável, sugere-se que as suas contas sejam julgadas irregulares, nos termos do art. 202, § 6º, do Regimento Interno do TCU, com a imputação do débito atualizado monetariamente e acrescido de juros de mora, nos termos do art. 202, § 1º do Regimento Interno do TCU, descontado o valor eventualmente recolhido.
Por fim, como não houve elementos que pudessem modificar o entendimento acerca das irregularidades em apuração, mantém-se a matriz de responsabilização presente na peça 125.
PROPOSTA DE ENCAMINHAMENTO
Diante do exposto, submetemos os autos à consideração superior, propondo ao Tribunal:
rejeitar as alegações de defesa apresentadas pelo responsável Alexandre José Valença Marques (CPF: XXX.360.564-XX) ;
julgar irregulares, nos termos dos arts. 1º, inciso I, 16, inciso III, alíneas b e c, da Lei 8.443/1992, c/c os arts. 19 e 23, inciso III, da mesma Lei, as contas do responsável Alexandre José Valença Marques (CPF: XXX.360.564-XX) , condenando-o ao pagamento da importância a seguir especificada, atualizada monetariamente e acrescida dos juros de mora, calculada a partir da data discriminada até a data da efetiva quitação do débito, fixando-lhe o prazo de quinze dias, para que comprove, perante o Tribunal, o recolhimento da referida quantia aos cofres do Tesouro Nacional, nos termos do art. 23, inciso III, alínea "a", da citada lei, c/c o art. 214, inciso III, alínea "a", do Regimento Interno do TCU.
Débito relacionado ao responsável Alexandre José Valença Marques (CPF: 018.360.564-
00) :
	Data de ocorrência
	Valor histórico (R$) 

	21/9/2005
	432.000,00

Valor atualizado do débito (com juros) em 26/11/2020: R$ 1.710.348,97.
autorizar, desde logo, a cobrança judicial da dívida, caso não atendida a notificação, na forma do disposto no art. 28, inciso II, da Lei 8.443/1992;
autorizar também, desde logo, se requerido, com fundamento no art. 26 da Lei 8.443, de 1992, c/c o art. 217, §§ 1º e 2º do Regimento Interno do TCU, o parcelamento da (s) dívida (s) em até 36 parcelas, incidindo, sobre cada parcela, corrigida monetariamente, os correspondentes acréscimos legais, fixando-lhe o prazo de quinze dias, a contar do recebimento da notificação, para comprovar, perante o Tribunal, o recolhimento da primeira parcela, e de trinta dias, a contar da parcela anterior, para comprovar os recolhimentos das demais parcelas, devendo incidir, sobre cada valor mensal, atualizado monetariamente, os juros de mora devidos, no caso do débito, na forma prevista na legislação em vigor, alertando o responsável de que a falta de comprovação do recolhimento de qualquer parcela importará o vencimento antecipado do saldo devedor, nos termos do § 2º do art. 217 do Regimento Interno deste Tribunal;
enviar cópia do Acórdão a ser prolatado à Procuradoria da República no Estado de PE, nos termos do § 3º do art. 16 da Lei 8.443/1992, c/c o § 7º do art. 209 do Regimento Interno do TCU, para adoção das medidas cabíveis; e
enviar cópia do Acórdão que vier a ser proferido ao Secretaria Especial do Esporte e ao responsável, para ciência;
informar à Procuradoria da República no Estado de PE, ao Secretaria Especial do Esporte e ao responsável que a presente deliberação, acompanhada do Relatório e do Voto que a fundamenta, está disponível para a consulta no endereço www.tcu.gov.br/acordaos, além de esclarecer que, caso requerido, o TCU poderá fornecer sem custos as correspondentes cópias, de forma impressa; e
informar à Procuradoria da República no Estado de PE que, nos termos do parágrafo único do art. 62 da Resolução TCU 259/2014, os procuradores e membros do Ministério Público credenciados nesta Corte podem acessar os presentes autos de forma eletrônica e automática, ressalvados apenas os casos de eventuais peças classificadas como sigilosas, as quais requerem solicitação formal.
O representante do MPTCU que atuou no feito manifestou discordância em relação à proposta da unidade técnica, conforme parecer, lançado à peça 150, a seguir transcrito:
Cuidam os autos de Tomada de Contas Especial (TCE) instaurada pelo extinto Ministério do Esporte[footnoteRef:2] (ME) em desfavor do Sr. Alexandre José Valença Marques, ex-titular da Secretaria de Desenvolvimento Econômico de Turismo e Esporte do Estado de Pernambuco (Sedete/PE) , no período de 4/2/2003 a 31/12/2006 (peças 63 e 85, p. 67) , em razão da não comprovação da regular aplicação dos recursos repassados por meio do Convênio 14/2005 (Siafi 526116) , firmado em 19/7/2005, entre a União, por intermédio do ME, e o Governo do Estado de Pernambuco, por meio da referida secretaria estadual, tendo como objeto o " (...) Funcionamento de Núcleos de Esporte do Programa Segundo Tempo, no Estado de Pernambuco/PE" (peça 10, p. 1) . [2:  Atribuições a cargo, atualmente, da Secretaria Especial do Esporte do Ministério da Cidadania.] 
A vigência do convênio abrangeu o período de 19/7/2005 a 19/11/2006, com prazo para apresentação da prestação de contas até 18/1/2007 (peça 62, p. 1) . O ME repassou à Sedete/PE, em 26/9/2005, o montante de R$ 840.611,00 (peça 21, p. 18) , com previsão de aporte de R$ 180.116,00, a título de contrapartida da convenente (peça 10, p. 5) . 
O funcionamento do Programa Segundo Tempo ocorreu por meio da implantação de trinta núcleos no estado de Pernambuco (previsão de 200 crianças e adolescentes por núcleo) , sendo quatro na capital e 26 no interior (peças 85, p. 43; e 86, p. 101-103) . No total, houve o atendimento a, aproximadamente, 6.000 crianças e adolescentes (peças 49, p. 2-4; 84, p. 5; e 86, p. 103) .
O ME, por falha em procedimentos internos, finalizou a TCE em duas ocasiões, em 2012 e 2018, mas somente encaminhou o correspondente processo ao órgão de controle interno na segunda ocasião.
No Relatório de TCE 3/2012, de 15/2/2012 (peça 58) , foi apontado débito correspondente à totalidade dos recursos federais repassados no âmbito do Convênio 14/2005 e foram arrolados como responsáveis o Sr. Alexandre José Valença Marques e o Estado de Pernambuco. O Relatório de TCE 13/2018, de 24/7/2018 (peça 67) , por sua vez, apresentou como responsável pelo mesmo débito (integralidade do montante do convênio, considerados os recursos federais) apenas o ex-titular da Sedete/PE.
Os motivos para a reprovação das contas apresentadas pelo convenente ao ME, em janeiro de 2017 (peças 49 e 50) - após a saída do Sr. Alexandre José Valença Marques da Sedete/PE -, foram descritos do seguinte modo nos referidos relatórios de TCE:
Relatório de TCE 3/2012: "não apresentação de documentação complementar" (peça 58, p. 4) ;
Relatório de TCE 13/2018: "não comprovação da boa e regular aplicação dos recursos, tendo em vista que a documentação apresentada não foi suficiente para a avaliação das contas" (peça 67, p. 3) .
No TCU, a Secretaria de Controle Externo de Tomada de Contas Especial (SecexTCE) , ao avaliar os elementos presentes nos autos (instrução à peça 126, com a concordância do diretor e do secretário da unidade técnica às peças 127 e 128, respectivamente) , concluiu que " (...) a irregularidade informada pelo tomador de contas no presente processo de TCE (...) [seria] genérica (...) " e que " (...) foi possível verificar que a irregularidade na execução do citado convênio ocorreu exclusivamente nas despesas relativas ao fornecimento de alimentação (...) " (parágrafo 17 da instrução à peça 126, p. 3 - grifos nossos) .
Em suma, as conclusões da SecexTCE redundaram no reconhecimento de duas irregularidades que demandariam a citação do Sr. Alexandre José Valença Marques, quais sejam:
apresentação de notas fiscais, na prestação de contas, sem a adequada descrição dos produtos (alimentos) e respectivas quantidades que teriam sido ofertados aos alunos:
Em relação à execução financeira, foram apresentadas, à título de prestação de contas, notas fiscais sem especificação dos produtos e respectivas quantidades nas notas fiscais referentes à aquisição de alimentação para as 6.000 crianças e adolescentes participantes do programa (...) (parágrafo 21.1.1.5 da instrução à peça 126, p. 4 - grifo nosso) 
ausência de documentação capaz de comprovar a frequência dos alunos na execução das atividades do Programa Segundo Tempo, os quais teriam consumido o reforço alimentar (lanches) :
No que diz respeito à execução física das despesas relativas ao fornecimento de alimentação, a documentação apresentada pela convenente à título de frequência dos alunos do programa (peça 114, p. 325-401; peça 115, p. 3-401; peça 116, p. 3-247) , que seriam os beneficiados pelo fornecimento da alimentação prevista no plano de trabalho, não foi capaz de comprovar a quantidade de crianças e adolescentes que frequentaram o programa durante o período de vigência do convênio. (parágrafo 21.1.1.6 da instrução à peça 126, p. 4 - grifo nosso) 
Nenhuma das listas de frequência apresentadas na prestação de contas contêm informações completas que possibilitam a averiguação da frequência dos alunos em cada núcleo do programa (peça 114, p. 325-401; peça 115, p. 3-401; peça 116, p. 3-247) . (parágrafo 21.1.1.8 da instrução à peça 126, p. 4 - grifo nosso) 
Essas listas carecem de informações essenciais, como o nome do núcleo, e muitas delas não possuem, ainda, informações relativas à data, turma, horários, etc. (parágrafo 21.1.1.9 da instrução à peça 126, p. 4) 
Tendo em vista as duas ocorrências identificadas pela unidade técnica, a irregularidade e a conduta atribuídas ao Sr. Alexandre José Valença Marques foram assim descritas na instrução à peça 126 (p. 6-7) , para fins de confecção do ofício de citação do ex-secretário estadual[footnoteRef:3], com débito no montante original de R$ 432.000,00[footnoteRef:4] (data de ocorrência: 21/9/2005[footnoteRef:5]) : [3:  O ofício à peça 130, dirigido ao responsável, sem o detalhamento da irregularidade e da conduta, foi elaborado em desacordo com o art. 12, inciso I, da Resolução TCU 170/2004, que prevê que o expediente citatório deve conter, entre outros elementos, a "descrição sobre a origem do débito".]  [4:  Instrução à peça 126 (p. 3) : "17. (...) foi possível verificar que a irregularidade na execução do citado convênio ocorreu exclusivamente nas despesas relativas ao fornecimento de alimentação, de forma que o débito apontado no relatório do tomador de contas (peça 67) , no valor original de R$ 840.611,00, referente ao total pela União no âmbito do Convênio CV ME 014/2005, deve ser corrigido e se restringir ao valor de R$ 432.000,00, que é o valor previsto no Plano de Trabalho para tal ação (peça 3, p. 7) ." (grifo nosso) .]  [5:  Data de emissão da ordem bancária à peça 12.] 
Irregularidade: apresentação de documentação inidônea a título de comprovação de despesas relativas ao fornecimento de alimentação no âmbito do Convênio 014/2005 (...) .
 (...) 
Conduta: apresentar documentação inidônea a título de comprovação de despesas relativas ao instrumento em questão.
 (grifos nossos) 
O responsável apresentou suas alegações de defesa por meio da documentação às peças 134-144, sendo relevante destacar três aspectos da manifestação do Sr. Alexandre José Valença Marques:
teria ocorrido a prescrição da pretensão de ressarcimento, com base no prazo decenal previsto no art. 205 do Código Civil;
o responsável não teria sido o signatário da prestação de contas apresentada ao ME, pois "ela foi encaminhada através do Ofício 002/2007, em 04/01/2007 pelo seu sucessor." (peça 134, p. 6) ;
a partir de perícia grafoscópica (peça 142) , o ex-titular da Sedete/PE alegou que não teria sido o signatário do Convênio 14/2005, "bem como em relação aos seus aditivos e outros instrumentos complementares, apesar de no seu corpo existir menção ao seu nome", tendo em vista que "as assinaturas e rubricas não foram e não são suas." (transcrições de trechos das alegações de defesa - peça 134, p. 6) .
Por meio da instrução à peça 146, com a concordância do diretor e do titular da SecexTCE (peças 147 e 148, respectivamente) , a unidade técnica concluiu pela rejeição das alegações de defesa do Sr. Alexandre José Valença Marques.
No que se refere ao argumento do responsável de que teria ocorrido a prescrição da pretensão de ressarcimento, a SecexTCE, além de considerar que a referida pretensão, com base na Súmula TCU 282, seria imprescritível, observou que "Os argumentos citados na defesa se referem à prescrição punitiva." (parágrafo 26 da instrução à peça 146, p. 4 - grifo nosso) .
Sobre a prescrição da pretensão punitiva, a SecexTCE reconheceu sua ocorrência, com base no entendimento do Acórdão 1441/2016-TCU-Plenário (relator: Ministro Benjamin Zymler; redator: Ministro Walton Alencar Rodrigues) , "uma vez que a irregularidade sancionada ocorreu em 21/9/2005, e o ato de ordenação da citação ocorreu em 20/8/2020." (parágrafo 26 da instrução à peça 146, p. 4) .
Quanto aos fatos alegados pelo defendente, de que não teria assinado o termo do convênio e de que não seria sua a assinatura aposta nesse e em outros documentos relacionados ao ajuste, a unidade instrutiva rechaçou a argumentação constante das alegações da defesa quanto a esse quesito, do seguinte modo:
 (...) apesar do laudo pericial apresentado apontar que as assinaturas não são atribuídas ao ex-Secretário (peça 142, p. 14-15) , o extrato do Convênio, no qual consta seu nome, foi publicado no Diário Oficial da União em 2/8/2005 (peça 11) , de forma que o responsável não pode alegar desconhecimento para se eximir da responsabilidade quinze anos após à publicidade do ato. Ademais, a Secretaria da qual era titular foi a responsável pela execução do Convênio 014/2005. (parágrafo 31 da instrução à peça 146, p. 5) 
Apesar de não ter assinado a prestação de contas apresentada ao ME (peças 49 e 50) , tal fato, na opinião da SecexTCE, não eximiria a responsabilidade do Sr. Alexandre José Valença Marques nestes autos, "pois toda a execução do convênio ocorreu dentro de sua gestão, sendo ele o responsável pela comprovação da boa e regular aplicação dos recursos federais repassados, (...) , independentemente de as contas terem sido apresentadas por ele ou não." (parágrafo 30 da instrução à peça 146, p. 5) .
Como desfecho para a TCE, foram sugeridas pela unidade técnica, em suma, as seguintes medidas ao final da instrução à peça 146 (p. 6-7) :
rejeitar as alegações de defesa do Sr. Sr. Alexandre José Valença Marques;
julgar irregulares as contas do responsável, com imputação do débito no montante de R$ 432.000,00 (data de ocorrência: 21/9/2005) .
Estando os autos no gabinete deste membro do Ministério Público de Contas da União, o advogado do Sr. Alexandre José Valença Marques acostou ao processo o memorial à peça 149 (p. 2-6) , por meio do qual reiterou suas considerações sobre a ocorrência da prescrição da pretensão de ressarcimento ao erário.
No memorial, foi destacado o julgamento realizado pelo Supremo Tribunal Federal (STF) do Recurso Extraordinário (RE) 636.886[footnoteRef:6], em 17/4/2020[footnoteRef:7], no qual foi discutida a questão relativa a pretensões de ressarcimento ao erário fundadas em decisões de Tribunal de Contas e, ao final, fixada, com repercussão geral, a tese de que "É prescritível a pretensão de ressarcimento ao erário fundada em decisão de Tribunal de Contas" (Tema 899) , nos termos do voto do Ministro Alexandre de Moraes. [6:  Desfecho do julgamento do RE 636.886, consoante descrição apresentada no site do STF: "O Tribunal, por unanimidade, apreciando o tema 899 da repercussão geral, negou provimento ao recurso extraordinário, mantendo-se a extinção do processo pelo reconhecimento da prescrição." (grifos nossos) .]  [7:  Julgamento virtual finalizado nessa data.] 
Foi ressaltada, no memorial, a necessidade de ser afastada a responsabilidade do Sr. Alexandre José Valença Marques nesta TCE, pois " (...) se ele não fez parte do ajuste como atesta o parecer grafoscópico, todos os atos oriundos desta avença [Convênio 14/2005] não são revestidos de qualquer eficácia jurídica (...) " (peça 149, p. 6) .
***
O Ministério Público discorda do encaminhamento sugerido pela SecexTCE, pelas razões que passa a expor.
Preliminarmente, deve-se destacar a irregularidade cometida pelo ME, ao não ter dado andamento ao Relatório de TCE 3/2012, que deveria ter sido, à época, imediatamente submetido ao órgão de controle interno após a correspondente finalização, e não ter sido arquivado "por 'equívoco'", conforme reconhecido no Relatório de TCE 13/2018 (peça 67, p. 3) . 
Como uma das possíveis consequências dessa irregularidade, pode-se mencionar o possível prejuízo ao exercício do contraditório e da ampla defesa do Sr. Alexandre José Valença Marques, pois, com o decorrer do tempo e sem que o responsável pudesse ter ciência de qual seria o encaminhamento a ser dado ao processo de TCE após sua autuação na Corte de Contas, diminuiriam suas possibilidades de, por exemplo, angariar documentos para refutar uma eventual citação do TCU.
Considerando que já se passaram mais de oito anos desde o referido arquivamento indevido pelo ME e que, mesmo que de modo tardio, as apurações tiveram sua continuidade a partir da conclusão do Relatório de TCE 13/2018, o Ministério Público deixa de propor a audiência dos responsáveis do órgão concedente - não identificados neste processo - que teriam dado causa à irregularidade em comento, em afronta ao disposto nos arts. 11, caput, e 12 da Instrução Normativa (IN) TCU 71/2012[footnoteRef:8]. [8:  IN TCU 71/2012:"Art. 11.  A tomada de contas especial deve ser encaminhada ao Tribunal de Contas da União em até cento e oitenta dias após a sua instauração (NR) (Instrução Normativa nº 76, de 23/11/2016, DOU de 12/12/2016) . (...) Art. 12. O descumprimento dos prazos caracteriza grave infração à norma legal e sujeita a autoridade administrativa omissa às sanções legais." (grifo nosso) ] 
Antes de adentrar no exame de mérito da TCE, cabe avaliar se o Sr. Alexandre José Valença Marques poderia, ou não, ser responsabilizado nestes autos, considerando que o responsável alegou não ter sido o signatário do termo do Convênio 14/2005 e de outros documentos relacionados ao ajuste.
De fato, corroborando as conclusões da perícia grafoscópica apresentada junto às alegações de defesa do Sr. Alexandre José Valença Marques (peça 142) , verifica-se, de modo inusitado, que o ex-titular da Sedete/PE não foi o signatário do termo do Convênio 14/2005 (vide assinatura à peça 10, p. 11) e de outros documentos relacionados à formalização de atos do ajuste, como o plano de trabalho (peças 3 e 85, p. 3-59) e o 1º Termo Aditivo (peça 16, com assinaturas à p. 2) .
À exceção do termo do convênio, verificou-se que a assinatura do representante da Sedete/PE no plano de trabalho e no 1º Termo Aditivo possivelmente corresponde àquela que consta do documento de identidade do Sr. Edinilton José de Vasconcelos Aquino, então servidor da referida secretaria estadual (peça 85, p. 69) .
Não se trata de perquirir a eventual existência de ato de delegação de competência que poderia ter sido conferido, à época, pelo Sr. Alexandre José Valença Marques ao Sr. Edinilton José de Vasconcelos Aquino, visto que, em diversos documentos acostados a esta TCE (peça 85, p. 3, 7, 37, 39 e 41) , verificou-se que o então servidor da Sedete/PE possivelmente assinava, em vista da extrema semelhança das grafias - vide imagens no parágrafo seguinte -, expedientes nos quais constava o nome do Sr. Alexandre como sendo o suposto signatário.
Apresenta-se, a seguir, imagens para que seja possível verificar a semelhança da assinatura do Sr. Edinilton José de Vasconcelos Aquino, constante em seu documento de identidade e em relatório de acompanhamento da execução do Convênio 14/2005, com aquelas apostas em alguns dos documentos relevantes atinentes à formalização de atos do ajuste, em confronto, ao final, com assinaturas do Sr. Alexandre José Valença Marques em documentos presentes nesta TCE:
I - documento de identidade do Sr. Edinilton José de Vasconcelos Aquino (peça 85, p. 69) :
II - relatório de acompanhamento da execução do Convênio 14/2005, assinado pelo Sr. Edinilton José de Vasconcelos Aquino, na condição de "dirigente" ou "representante juridicamente constituído da instituição proponente" (peça 112, p. 375) :
 (...) 
III - documentos do plano de trabalho, assinados, possivelmente, pelo Sr. Edinilton José de Vasconcelos Aquino:
 (peça 85, p. 3) 
 (peça 85, p. 7) 
 (peça 85, p. 37) 
IV - declarações da Sedete/PE, anexas ao plano de trabalho, assinadas, possivelmente, pelo Sr. Edinilton José de Vasconcelos Aquino:
 (peça 85, p. 39) 
 (peça 85, p. 41) 
V - 1º Termo Aditivo, assinado, possivelmente, pelo Sr. Edinilton José de Vasconcelos Aquino:
 (peça 16, p. 2) 
VI - assinaturas do Sr. Alexandre José Valença Marques em procurações e defesas presentes nestes autos:
 (peça 52, p. 3 - procuração anexa à defesa apresentada perante o ME em agosto de 2011) 
 (peça 54, p. 3 - defesa apresentada perante o ME em fevereiro de 2018) 
 (peça 74, p. 1 - procuração anexada a esta TCE em 29/1/2020) 
Como não se procedeu ao exame grafotécnico da assinatura constante da identidade do Sr. Edinilton José de Vasconcelos Aquino e daquelas apostas nos documentos mencionados nos subitens III a V do parágrafo precedente, não há como afirmar, categoricamente, que houve a falsificação ou a indevida intervenção do Sr. Edinilton em atos formais do Convênio 14/2005, os quais deveriam ter sido praticados diretamente pelo Sr. Alexandre José Valença Marques.
De qualquer forma, com ou sem a ciência do Sr. Alexandre José Valença Marques para a prática dos atos anteriormente indicados por parte do Sr. Edinilton José de Vasconcelos Aquino ou mesmo sob eventual delegação de competência do ex-titular da Sedeste/PE ao Sr. Edinilton, o Ministério Público concorda com a conclusão da SecexTCE, de que a situação apresentada não implica, por si só, o automático afastamento da responsabilidade do Sr. Alexandre em relação à gestão do Convênio 14/2005, na forma requerida na defesa do responsável. 
Não se tratou, no caso, de convênio "secreto", que poderia ser, por hipótese, desconhecido do então titular da Sedete/PE desde a assinatura do ajuste até sua citação pelo Tribunal, visto ter sido o extrato de seu instrumento original regularmente publicado no Diário Oficial da União (DOU) de 2/8/2005 (peça 11) , procedimento também levado a efeito em relação ao seu 1º Termo Aditivo, no DOU de 31/8/2006 (peça 17) .
É de se estranhar, ademais, o comportamento do Sr. Alexandre José Valença Marques ao longo do processamento da TCE, uma vez que veio a apresentar a alegação de que não teria qualquer responsabilidade quanto ao Convênio 14/2005, considerando não ser o signatário do termo do ajuste e de outros documentos a ele relacionados, somente em sede de alegações de defesa, já na fase externa do feito.
Verificando-se o teor de defesas apresentadas pelo Sr. Alexandre José Valença Marques perante o ME em 2011 e 2018 (peças 52, 53, 54 e 55) - antes, portanto, da autuação desta TCE pela Corte de Contas -, nota-se que, em nenhuma delas, o responsável apresentou alegações sobre o fato de não ser sua a assinatura aposta em documentos relacionados ao Convênio 14/2005. Assim, ao menos até o momento em que o responsável foi citado e apresentou alegações de defesa ao TCU, no presente exercício, não havia qualquer reconhecimento, por parte do ex-titular da Sedete/PE, de que o referido convênio teria sido deflagrado/impulsionado por terceiro (s) - o Sr. Edinilton José de Vasconcelos Aquino, possivelmente, no caso -, via prática de atos formais, sem o conhecimento do principal dirigente da referida secretaria estadual.
A incomum situação aqui abordada implica que o ex-secretário da Sedete/PE agiu, no mínimo, de forma negligente em relação à condução da unidade da estrutura do Governo do Estado de Pernambuco responsável pela execução das ações do Programa Segundo Tempo nos anos de 2005 e 2006, ao permitir, com falta de cuidado que não seria esperada de seu principal dirigente, que diversos documentos relacionados ao Convênio 14/2005 fossem assinados por terceiros, sem o seu suposto conhecimento - tese que, nos termos anteriormente destacados, não afasta a responsabilidade do Sr. Alexandre José Valença Marques em relação à regular aplicação dos recursos do convênio.
Passa-se ao exame de mérito da TCE.
Das duas irregularidades que foram objeto de citação do Sr. Alexandre José Valença Marques, aquela relacionada à comprovação deficiente da frequência dos alunos beneficiados pelas atividades do Programa Segundo Tempo em Pernambuco não seria exigível para a execução do Convênio 14/2005.
Quando o convênio foi assinado, em 19/7/2005, ainda não havia sido editada a Portaria ME 135/2005, de 26/10/2005[footnoteRef:9], publicada no DOU de 31/10/2005, que dispunha, em especial, sobre o acompanhamento das ações do Programa Segundo Tempo, a fim de aprimorar o controle operacional e gerencial do programa. [9:  Disponível em:  - acesso em 22/12/2020.] 
Antes de prosseguir com a análise do quesito, mostra-se pertinente transcrever os dispositivos de interesse da Portaria ME 135/2005:
Art. 1º. Determinar que os conve¿nios cujo propo¿sito esteja relacionado a¿ implantac¿a¿o de nu¿cleos do Programa Segundo Tempo, estabelec¿am a obrigatoriedade do convenente cadastrar todos os participantes, em conformidade com os procedimentos disponibilizados pelo Ministe¿rio. 
 (...) 
§ 5º Os procedimentos ora estabelecidos se aplicam, igualmente, a¿ renovac¿a¿o de conve¿nios firmados em data anterior a esta Portaria. 
 (...) 
Art. 3º. A prestac¿a¿o de contas seja ela parcial ou final devera¿ conter a relac¿a¿o de todos os participantes, incluindo os desligamentos e novos ingressos, com respectiva frequ¿e¿ncia, sob pena de recusa e a consequ¿ente glosa dos recursos envolvidos. 
 (...) 
Art. 6º. Esta Portaria entra em vigor na data de sua publicac¿a¿o, revogando-se as disposic¿o¿es em contra¿rio.
 (grifos nossos) 
Embora a presente TCE contenha documentos que comprovam que a Sedete/PE cadastrou, no sistema informatizado do Programa Segundo Tempo, 5.984 alunos que foram beneficiados com atividades esportivas no período de novembro de 2005 a novembro de 2006 (peça 112, p. 101 e 131-149) , constam dos autos apenas algumas listas de frequência, sem identificação precisa do núcleo atendido e do respectivo período de funcionamento (exemplos: peça 112, p. 381-401, relativa ao Núcleo Fazenda Milano; peças 114, p. 323-401; e 115, p. 3-389, relativas a núcleo[s] não identificado[s]) .
Apesar de o Ministério Público concordar com a SecexTCE, de que o confronto das listas de frequência com os comprovantes de fornecimento dos lanches (notas fiscais, em especial) seria o meio mais adequado para se aferir a regular execução do Programa Segundo Tempo, no que tange ao reforço alimentar, há que se levar em conta que não seria exigível, na execução do Convênio 14/2005, que os núcleos mantivessem listas de frequência dos alunos beneficiados.
Somente a partir da entrada em vigor da Portaria ME 135/2005, após a assinatura e início da vigência do Convênio 14/2005, é que se tornou obrigatória a manutenção de listas de frequências nos núcleos do programa, tendo em vista que tais documentos deveriam ser apresentados na prestação de contas do respectivo convênio, "sob pena de recusa e a consequente glosa dos recursos envolvidos" (art. 3º da portaria) .
Considerando o princípio tempus regit actum, não há como retroagir as exigências da Portaria ME 135/2005, especificamente sobre as listas de frequência de alunos, para fins de considerar irregular a execução do Convênio 14/2005 e, em consequência, rejeitar as alegações de defesa do ex-titular da Sedete/PE, na forma sugerida pela SecexTCE.
Assim, o Ministério Público considera que foi cometida apenas uma impropriedade pela convenente, ao não exigir - a título de boa prática, mas não por força da Portaria ME 135/2005 - que os núcleos mantivessem atualizadas, nos anos de 2005 e 2006, as listas de frequência dos alunos que participaram das ações no âmbito do Programa Segundo Tempo no estado de Pernambuco. Não há, portanto, como ser imputado débito ao responsável em face do quesito de citação analisado.
No que se refere ao segundo questionamento que conformou, juntamente com o tema das listas de frequência, a irregularidade pela qual o Sr. Alexandre José Valença Marques foi citado, o Parquet de Contas conclui que, assim como fez em relação ao primeiro quesito de análise, não há motivos para que seja imputado débito ao responsável em face da apresentação de notas fiscais, na prestação de contas, sem a adequada descrição dos produtos (alimentos) e respectivas quantidades que teriam sido ofertados aos alunos.
O primeiro aspecto a ser ressaltado é a de que o dever de apresentar a prestação de contas não cabia ao Sr. Alexandre José Valença Marques, mas, sim, ao seu sucessor, considerando que o referido ex-gestor deixou a Sedete/PE em 31/12/2006 e que o prazo final para apresentação da prestação de contas foi o dia 18/1/2007. De qualquer modo, cabia ao referido responsável o dever de comprovar que os recursos do Convênio foram devidamente empregados.
A irregularidade que motivou a citação relacionada às notas fiscais para aquisição de produtos para o reforço alimentar dos alunos teve origem em fiscalização realizada de 12/6 a 7/7/2006 pela Controladoria-Geral da União (CGU) , no âmbito do 5º Sorteio de Unidades da Federação - Pernambuco, a partir da seguinte ocorrência, descrita no Relatório de Fiscalização 869 (sem data) (peça 84, p. 361-376) :
1.6) Não especificação da descrição dos produtos e respectivas quantidades nas notas fiscais referentes à aquisição de alimentação para 6.000 (seis mil) crianças e adolescentes, correspondente ao Convênio nº 14/2005.
Fatos (s) :
Constatamos que, do total de 178 (cento e setenta e oito) notas fiscais apresentadas à equipe de fiscalização pela SDETE/PE para comprovar a execução da despesa realizada até o mês de agosto/06, apenas 04 (quatro) se encontram com os produtos devidamente identificados, com descrição, quantidade e valor unitário especificados. As demais notas fiscais, no campo de descrição do produto, apresentam apenas a palavra "lanches", a quantidade total de 2.400 (dois mil e quatrocentos) e o valor unitário de R$ 0,50 (cinquenta centavos) , perfazendo um valor total por nota fiscal de R$ 1.200,00 (um mil e duzentos reais) . Também foi verificado que do total das notas fiscais apresentadas, apenas 11 (onze) estão com a devida identificação do referido Projeto de que trata o Convênio nº 14/2005, conforme determina o art. 30 da IN/STN nº 01, de 15/01/97.
 (...) 
 (...) em virtude da não descrição dos alimentos e dos custos unitários nas notas fiscais, e não realização de procedimento licitatório ou formalização de contrato, (...) não há como comprovar se os mesmos foram adquiridos com preços compatíveis com os praticados no mercado ou se foram fornecidas as quantidades pagas.
 (peça 84, p. 370-371 - grifos nossos e do original) 
Para que se compreenda o contexto de emissão das notas fiscais questionadas pela CGU, cabe esclarecer como os trinta núcleos adquiriam alimentos para ofertá-los aos alunos.
De acordo com informação constante do Parecer Técnico de Cumprimento do Objeto 78/2007 do Programa Segundo Tempo, de 7/12/2007 (peça 84, p. 340-345) , os produtos alimentícios ofertados aos estudantes nos meses de novembro e dezembro de 2005 "foram pagos diretamente pela Secretaria de Desenvolvimento Social" (peça 84, p. 343) , dando a entender que não foram custeados com recursos do Convênio 14/2005.
Entre os meses de janeiro e novembro de 2006 (mês de conclusão das atividades) , a Sedete/PE optou por firmar subconvênios com 28 entidades da sociedade civil, todos assinados pelo Sr. Edinilton José de Vasconcelos Aquino[footnoteRef:10], para que estas, com recursos oriundos do Convênio 14/2005, repassados pela referida secretaria estadual, adquirissem os lanches localmente e distribuíssem aos alunos (peça 84, p. 343 e 432-434) . Para cada aluno, foram considerados 12 dias de atividades do Programa Segundo Tempo por mês, com o custo de R$ 0,50, por lanche, para cada um dos 200 beneficiários previstos por núcleo, totalizando, assim, para cada entidade subconvenente, R$ 1.200,00/mês (peça 84, p. 343) . [10:  Peça 88, p. 103-107, 109-113, 115-119, 121-125, 127-131, 133-137, 139-143, 145-149, 151-155, 157-161, 163-167, 169-173, 175-179, 181-185, 187-191, 193-197, 199-203, 205-209, 211-215, 217-221, 223-227, 229-233, 235-239, 241-245, 247-251, 253-257, 259-263 e 265-269.] 
Considerando a módica quantia de R$ 0,50 para custear o reforço alimentar diário de cada estudante, o Sr. Edinilton José de Vasconcelos Aquino - real gestor do Convênio 14/2005, ao que tudo indica - prestou os seguintes esclarecimentos ao ME, por meio de correspondência datada de 26/11/2006 (peça 112, p. 167-173) , a fim de justificar a forma de operacionalização da distribuição dos recursos do convênio - sem a realização de dispensa de licitação ou processo licitatório -, com vistas à aquisição dos alimentos:
Considerando que a execução do projeto foi realizada, em sua maioria, em pequenos municípios do interior do Estado de Pernambuco, distando da capital, na média em 170 quilômetros, ficou difícil, senão impossível promover a escolha de mais de uma empresa para a prestação dos serviços de fornecimento de lanche.
Em verdade a realidade daqueles municípios configura, no mais das vezes, a existência única de uma empresa capaz de fornecer os lanches previstos nos Planos de Trabalho o que (...) também, impossibilitou a realização de trabalho de pesquisa com o fito de se buscar a justificativa de preço.
Além do mais, não guarda juízo de razoabilidade e economicidade promover pesquisa prévia para a escolha do fornecedor, naquelas localidades, bem como a justificativa do preço, pois tais operações, por óbvio, viria necessariamente, trazer maior ônus para a execução do projeto, com prejuízo manifesto para o público alvo do projeto.
Acresce registrar que os valores unitários referente a fornecimento de lanche, constante deste convênio são inferiores aos convênios anteriormente firmados (Esporte Solidário) , por vezes em 50% (cinqu¿enta por cento) , o que demonstra que a realização das pesquisas para escolha de fornecedor encareceria ou até inviabilizaria a realização do projeto.
Desta forma, se verifica que ocorreu impossibilidade material (existência, na maioria das vezes, de um único fornecedor nos municípios objeto do programa) , de se aplicar as exigências formais do parágrafo único, do artigo 26 da Lei n.° 8.666/93.
É sabido que a realidade social do nordeste brasileiro, principalmente em seu interior, torna difícil ao aplicador da Lei uma observância restrita dos ditames legais. Isto por impossibilidade material; por deficiência cultural ou em face das normas costumeiras adotadas na região.
 (...) É de se dizer que a observância restrita das formalidades legais da Lei n.° 8.666/93, no caso presente, poderia nos levar até a impraticabilidade e concretização do projeto, nas localidades mais remotas.
 (peça 112, p. 171 - grifos nossos) 
Tendo como orientação o disposto no art. 22, caput e § 1º, da Lei de Introdução às Normas do Direito Brasileiro (LINDB) [footnoteRef:11], o Ministério Público reputa como plausíveis os esclarecimentos apresentados pelo Sr. Edinilton José de Vasconcelos Aquino ao ME, considerando o contexto de pulverização das ações, envolvendo 26 municípios do interior do estado de Pernambuco. Mostrou-se razoável, portanto, a opção da Sedete/PE, pela assinatura de diversos subconvênios para que os alimentos fossem adquiridos localmente por entidades da sociedade civil, em vez de ter sido promovida uma contratação centralizada, precedida de processo licitatório. [11:  LINDB:"Art. 22.  Na interpretação de normas sobre gestão pública, serão considerados os obstáculos e as dificuldades reais do gestor e as exigências das políticas públicas a seu cargo, sem prejuízo dos direitos dos administrados.§ 1º  Em decisão sobre regularidade de conduta ou validade de ato, contrato, ajuste, processo ou norma administrativa, serão consideradas as circunstâncias práticas que houverem imposto, limitado ou condicionado a ação do agente." (grifos nossos) ] 
Apesar de se reconhecer que os documentos fiscais apresentados pelas subconvenentes à Sedete/PE não obedeceram, com rigor, ao art. 30 da IN STN 1/97, que exigia a apresentação de documentos fiscais devidamente redigidos para a comprovação das despesas - com menção ao número do convênio, por exemplo -, há que se levar em conta que não há evidências de que os lanches deixaram de ser oferecidos nos núcleos onde o Programa Segundo Tempo foi executado.
Ao contrário, a verificação de diversos elementos presentes na TCE - Relatório Técnico de Visita, de 15/8/2006[footnoteRef:12], relativo à fiscalização in loco realizada pelo ME em quatro núcleos do Programa Segundo Tempo em Pernambuco (peça 84, p. 319-323) ; Relatório do Processo 58701.000021/2005-21, de 9/10/2007[footnoteRef:13] (peça 112, p. 99-129) ; relatórios de atividades dos núcleos (peça 84, p. 447) ; relação dos pagamentos efetuados aos subconvenentes (peça 84, p. 432-434) ; notas fiscais[footnoteRef:14]; extratos bancários[footnoteRef:15]; cópias de cheques[footnoteRef:16]; e recibos de subconvenentes[footnoteRef:17] - mostra que houve o fornecimento de lanches aos alunos, com recursos do Convênio 14/2005. Impugnar tais despesas, apenas pela redação deficiente das notas fiscais, representaria, portanto, medida de extremo rigor.  [12:  Peça 84, p. 322: "5.8. Reforço Alimentar: Esta ação está sendo atendida regularmente por meio da oferta de lanche, cumprindo registrar a manifestada satisfação das crianças quanto à respectiva qualidade (...) " (grifos nossos e do original) .]  [13:  Peça 112, p. 107: "Todos os núcleos foram contemplados com o reforço alimentar conforme análise dos documentos fiscais."]  [14:  Exemplos de notas fiscais emitidas por fornecedores aos subconvenentes: peça 88, p. 281, 291, 301 (com a correta descrição de produtos e quantidades) , 311, 321, 327, 343, 349, 359, 367, 377, 387 e 397.]  [15:  Vide lançamentos a débito no montante individual de R$ 1.200,00, possivelmente relacionados a repasses efetuados a subconvenentes, para aquisição de lanches (peça 84, p. 127, 133, 141, 146, 156, 162, 172, 180, 189, 197, 205, 213 e 218) .]  [16:  Exemplos de cópias de cheques tendo como beneficiários subconvenentes: peça 88, p. 271, 283, 293, 303, 313, 323, 335, 345, 355, 363, 373, 383 e 393.]  [17:  Exemplos de recibos de subconvenentes (recursos recebidos da Sedete/PE) : peça 88, p. 279, 289, 299, 309, 319, 329, 339, 351, 371, 381, 391 e 401.] 
Ademais, mesmo que as notas fiscais tivessem sido elaboradas nos estritos termos esperados pelo ME e pela CGU - com a descrição do tipo de alimento e a respectiva quantidade/unidade de medida do fornecimento -, não haveria qualquer garantia, tomando-se os documentos fiscais, isoladamente, como único meio de comprovação, de que, de fato, os produtos foram fornecidos às entidades subconvenentes e, ao final, distribuídos para consumo pelos estudantes.
A conclusão, quanto ao segundo quesito de citação, é, portanto, a de que houve mera impropriedade na aceitação, pela Sedeste/PE, das notas fiscais emitidas pelos fornecedores dos subconvenentes, por não terem sido nelas descrito, com completude, os alimentos fornecidos ("lanches") e as respectivas quantidades.
Em vista da ausência de débito nesta TCE, a sugestão, apresentada ao final deste parecer, é a de que este processo seja arquivado, sem julgamento do mérito, por ausência de pressupostos de constituição e de desenvolvimento válido e regular, com fundamento no art. 212 do Regimento Interno/TCU (RI/TCU) .
Apesar de o responsável ter feito menção ao RE 636.886 no memorial à peça 149 (p. 2-6) , com a alegação de que haveria incidido a prescrição da pretensão de ressarcimento ao erário sobre o débito que foi objeto de sua citação, o Ministério Público considera despiciendo adentrar em tal discussão, considerando seu entendimento de que não houve dano ao erário na execução das atividades custeadas com recursos do Convênio 14/2005.
***
Diante do exposto, este representante do Ministério Público de Contas da União reitera sua discordância em relação à proposta da SecexTCE e, em consequência, sugere o seguinte encaminhamento para este processo:
arquivar esta TCE, sem julgamento do mérito, por ausência de pressupostos de constituição e de desenvolvimento válido e regular, com fundamento no art. 212 do Regimento Interno/TCU;
enviar cópia do acórdão que vier a ser proferido, bem como do relato¿rio e do voto que o fundamentarem, ao Sr. Alexandre José Valença Marques e à Secretaria Especial do Esporte do Ministério da Cidadania.
enviar cópia do acórdão que vier a ser proferido, bem como do relato¿rio e do voto que o fundamentarem, ao Sr. Alexandre José Valença Marques e à Secretaria Especial do Esporte do Ministério da Cidadania.
É o relatório.

Alvaro Figueiredo Maia de Mendonça Junior (OAB/PE 14.265).

Procurador Rodrigo Medeiros de Lima.

TOMADA DE CONTAS ESPECIAL. MINISTÉRIO DO ESPORTE. CONVÊNIO COM ESTADO. FUNCIONAMENTO DOS NÚCLEOS DO PROGRAMA SEGUNDO TEMPO. INSUFICIÊNCIA DE DOCUMENTAÇÃO PARA COMPROVAR A CORRETA APLICAÇÃO DOS VALORES REPASSADOS. CITAÇÃO DE RESPONSÁVEIS. ACOLHIMENTO DAS ALEGAÇÕES DE DEFESA. AFASTAMENTO DO DÉBITO. CONTAS REGULARES COM RESSALVA. CIÊNCIA.

TOMADA DE CONTAS ESPECIAL (TCE)

Secretaria de Controle Externo de Tomada de Contas Especial (SecexTCE).

Em apreciação, tomada de contas especial instaurada pelo então Ministério do Esporte em desfavor do Sr. Alexandre José Valença Marques, na condição de ex-secretário de Desenvolvimento Econômico, de Turismo e Esporte do Estado de Pernambuco (Sedete/PE) , em razão da não comprovação da boa e regular aplicação dos recursos repassados pela União por meio do Convênio CV ME 014/2005, registro Siafi 526116 (peça 10) , firmado entre o então Ministério do Esporte e o Governo do Estado de Pernambuco.
O ajuste em foco vigeu entre 19/7/05 e 19/11/06 e possuía data limite para prestação de contas fixada em 18/1/07, tendo por objeto o funcionamento de Núcleos de Esporte do Programa Segundo Tempo.
O valor total do instrumento foi de R$ 1.020.727,00, sendo R$ 840.611,00 à conta da concedente (União, por meio do orçamento do Ministério do Esporte) , e R$ 180.116,00, à conta do orçamento do Governo do Estado de Pernambuco.
A prestação de contas e as informações complementares apresentadas pelo sucessor do Sr.  Alexandre José Valença Marques, à frente da Sedete/PE, não demonstrou a boa e regular aplicação dos recursos do convênio, sendo reprovada pelo então Ministério do Esporte, conforme indicado em parecer financeiro corroborado pelo ordenador de despesas daquela pasta (peça 29) , o qual determinou, mediante despacho, a instauração da competente tomada de contas especial.
Por meio do Relatório nº 3/2012 (peça 58) , concluiu o Tomador de Contas pelo dano ao erário no montante integral dos recursos repassados, ou seja, R$ 840.611,00 e imputou a responsabilidade pelo referido débito ao Sr. Alexandre José Valença Marques, titular da Sedete/PE durante a vigência do ajuste.
Apesar de concluída, a supramencionada tomada de contas especial não seguiu para o controle interno, tendo sido arquivada "por equívoco" pelo então Ministério do Esporte, conforme veio a ser reconhecido posteriormente (peça 67, p.3) . 
Em novo processo de tomada de contas especial e por meio do Relatório nº 13/2018 (peça 67) , o Ministério do Esporte concluiu pela ocorrência de prejuízo ao erário e pela responsabilização do Sr. Alexandre José Valença Marques, em razão de não apresentar documentação válida para sanear as irregularidades identificadas na prestação de contas do convênio CV ME 014/2005. 
Após a devida citação do responsável, em instrução de mérito lançada à peça 146, a unidade técnica analisou as alegações de defesa apresentadas, manifestando-se pelo afastamento da prescrição ressarcitória, pelo reconhecimento da prescrição da pretensão punitiva e pelo não acolhimento dos argumentos apresentados pelo defendente com o fito de afastar sua responsabilização.
Ao final, a unidade técnica propôs rejeitar as alegações de defesa apresentadas pelo Sr. Alexandre José Valença Marques, julgar suas contas irregulares e condená-lo ao ressarcimento do dano.
O MPTCU, por meio de sua manifestação nos presentes autos, discordou do encaminhamento proposto pela unidade técnica, pelas razões a seguir sumarizadas.
Preliminarmente, o representante do MPTCU avaliou se o Sr. Alexandre José Valença Marques poderia ser responsabilizado nestes autos, considerando que, em resposta à citação promovida, o responsável apresentou laudo grafotécnico com vistas a comprovar que não haveria praticado atos de gestão referentes ao convênio CV ME 014/2005, enquanto Secretário de Estado de Pernambuco, não sendo, portanto, passível de responsabilização por eventuais irregularidades na execução do ajuste.
Quanto a esse aspecto, o MPTCU anuiu às conclusões da unidade técnica, no sentido de que, na condição de titular de Secretaria de Estado, não poderia alegar desconhecimento de convênio celebrado pelo Estado de Pernambuco e no âmbito de sua secretaria, considerando que o extrato do instrumento original tenha sido devidamente publicado no Diário Oficial da União (DOU) , de 2/8/2005 (peça 11) , assim como o seu 1º Termo aditivo, no DOU de 31/8/2016 (peça 17) .
Em sua análise de mérito, o representante do MPTCU discordou da unidade técnica quanto à ocorrência das irregularidades apontadas, concluindo pela inexistência de débito, pelas razões a seguir expostas.
Em sua instrução à peça 146, a unidade técnica indica, como ocorrência a justificar a irregularidade das contas do responsável, a ausência de documentação idônea para comprovar a boa e regular aplicação dos recursos do Convênio ME 014/2005. 
A inidoneidade da documentação apresentada se caracterizaria em razão de duas supostas irregularidades: (i) ausência de listas de frequência que pudessem, mediante a conciliação com os gastos para aquisição de lanches, justificar os quantitativos de lanches adquiridos com recursos do ajuste; e (ii) ausência de detalhamento, nas notas fiscais apresentadas, das especificações e das quantidades de produtos adquiridos para o fornecimento de lanches aos beneficiários do programa.
O Parquet especializado afirma que, mesmo anuindo ao entendimento da unidade técnica quanto à adequação operacional da elaboração das listas de frequência, tal instrumento de controle somente passou a ser formalmente exigido com a edição da Portaria ME 135/2005, de 26/10/2005, publicada no DOU de 31/10/2005, após, portanto, a celebração do convênio ME 014/2005. 
Considerando a validade das normas no tempo, o representante do MPTCU conclui que não se poderia julgar irregulares as contas do Sr. Alexandre José Valença Marques com base em descumprimento de formalidade inexistente à época em que anuiu ao ajuste.
 Sobre a ausência de detalhamento, nas notas fiscais de aquisição de lanches, quanto às especificações dos produtos adquiridos e às respectivas quantidades fornecidas, o MPTCU acolheu as alegações de defesa apresentadas pelo responsável, concluindo pela razoabilidade da celebração de subconvênios, com entidades da sociedade civil, para a operacionalização do convênio ME 014/2005. 
O representante do MPTCU sustenta que, diante das dificuldades para executar as ações previstas no plano de trabalho do convênio, a celebração de subconvênios com entidades da sociedade civil, para fornecimento dos lanches, se mostrou medida razoável, diante da pulverização da execução do ajuste por 26 municípios, distantes, em média, mais de 170 km da capital do Estado de Pernambuco.
O Parquet fundamentou seu entendimento no caput e no § 1º do art. 22 da Lei de Introdução às Normas Brasileiras de Direito (LINDB) , ao considerar comprovados, pelo responsável, os obstáculos e as dificuldades reais do gestor, bem como as circunstâncias práticas que condicionaram a sua atuação.
Ante a inexistência de débito, o MPTCU sugeriu arquivar esta TCE, sem julgamento do mérito, por ausência de pressupostos de constituição e de desenvolvimento válido e regular, com fundamento no art. 212 do Regimento Interno/TCU.
Quanto ao indevido arquivamento do Relatório de Tomada de Contas Especial nº  3/2012, retromencionado (parágrafo 6) , o representante do MPTCU deixou de propor a audiência dos responsáveis do Ministério do Esporte (não identificados neste processo) .
Após esse breve histórico, passo a decidir.
Apesar da bem fundamentada instrução da SecexTCE, alinho-me à tese defendida pelo representante do MPTCU, divergindo do parecer do Parquet especializado somente quanto à proposta sugerida de arquivamento do processo, pelas razões que passo a tecer.
Ao propor o julgamento pela irregularidade das contas, a secexTCE, em linha com o Relatório do Tomador de Contas, baseou sua conclusão na suposta inidoneidade da documentação comprobatória das despesas relativas ao fornecimento de alimentação aos alunos que frequentaram os Núcleos do Programa Segundo Tempo, do então Ministério do Esporte.
A alegada inidoneidade estaria fundamentada em dois aspectos, a saber: (i) incompletude das informações constantes das listas de frequência; e (ii) ausência de detalhamento, nas notas fiscais de fornecimento de alimentos, das especificações dos produtos e das respectivas quantidades.
Quanto à incompletude das informações contidas nas listas de frequência apresentadas pelo responsável em sua prestação de contas, manifesto anuência aos argumentos trazidos pelo MPTCU, no sentido de que representa impropriedade e não irregularidade. 
Isso porque a adoção de listas de frequência no âmbito do Programa Segundo Tempo somente se tornou obrigatória após a publicação da Portaria ME 135/2005, o que ocorreu em 31/10/2005, ou seja, após 19/7/2005, data da assinatura do convênio ME 014/2005, não podendo, portanto, retroagir seus efeitos.
Em relação à ausência de detalhamento das especificações dos produtos e das respectivas quantidades, nas notas fiscais de fornecimento de alimentos, entendo, também em linha com o que defende o Parquet especializado, que os obstáculos e as dificuldades reais enfrentadas pelo gestor, no sentido de alcançar os objetivos do programa, devam ser consideradas na interpretação das normas de gestão pública, conforme determina o caput do art. 22 da Lei de Introdução às Normas do Direito Brasileiro (LINDB) .
Para alcançar os beneficiários do programa, a Secretaria Estadual signatária do multicitado convênio celebrou 28 subconvênios com entidades da sociedade civil, para o fornecimento de alimentação aos alunos.
Tal medida se fez necessária, diante da pulverização das ações do convênio, envolvendo 26 municípios no interior do Estado de Pernambuco, o que condicionou a ação do Sr. Alexandre José Valença Marques, devendo ser considerada, portanto, neste julgamento sobre a regularidade da sua conduta enquanto responsável pela aplicação dos recursos do convênio ME 014/2005.
Por meio de minuciosa análise da documentação carreada aos autos, tais como: Relatório Técnico de Visita, relativo à inspeção realizada pelo Ministério do Esporte em 4 núcleos do Programa Segundo Tempo no Estado de Pernambuco (peça 84, p.319-323) , Relatório do Processo nº  58701.000021/2005-21 (peça 112, p.99-129) , relatórios de atividades dos núcleos (peça 84, p.447) , relação de pagamentos efetuados aos subconvenentes (peça 84, p.432-434) , além de extensa documentação relativa a notas fiscais, cheques e recibos constantes da peça 88, o representante do MPTCU, concluiu que restou evidenciado o fornecimento de lanches aos alunos, mediante a utilização de recursos do convênio ME 014/2005.
A esse respeito e compulsando os autos, identifico, ainda, que o então Ministério do Esporte, por meio de relatório (peça 112, p.107) , atestou que todos os núcleos foram contemplados com o reforço alimentar, conforme análise dos documentos fiscais.
Portanto, embora as notas fiscais apresentadas não tenham cumprido todas as formalidades exigidas pela IN 01/97, não se pode concluir que o reforço alimentar não tenha sido proporcionado aos alunos que frequentaram os núcleos do Programa Segundo Tempo, financiados com recursos do convênio ME 014/2005.
Ante o exposto, acolho integralmente as análises e as conclusões expressas pelo MPTCU em seu parecer, propondo ajuste quanto ao encaminhamento de arquivamento desta Tomada de Contas Especial.
Isso porque as decisões desta Corte têm sido, majoritariamente, no sentido de que o afastamento do débito não exime o TCU do julgamento do mérito, em sede tomada de contas especial, devendo haver manifestação conclusiva sobre o emprego dos recursos públicos federais (Acórdão 1831/2016-TCU-Primeira Câmara, Voto Revisor do Min Walton Alencar Rodrigues; 10.852/2018-TCU-2ª Câmara, Relator Min Vital do Rêgo; 7.318/2014-TCU-1ª Câmara, Relator Min José Múcio; 1.608/2016-TCU-1ª Câmara, Relator Min Weder de Oliveira e 2.988/2016-TCU-1ª Câmara, Relator Min Bruno Dantas) .
Portanto, embora afastadas as irregularidades que conduziram a unidade técnica a propor a reprovação das contas do responsável, tais ocorrências ainda representam impropriedades que, nos termos do art. 208 do Regimento Interno do TCU, justificam o julgamento das contas pela regularidade com ressalva, dando-lhe quitação.  
 Por fim, com fundamento no art. 9º, inciso I, da Resolução - TCU 315/2020, encaminho proposta de ciência à Secretaria Especial do Esporte, atualmente albergada sob a estrutura do Ministério da Cidadania, acerca da falha no prosseguimento da Tomada de Contas Especial relativa aos recursos do convênio ME 014/2005, que consistiu no arquivamento do Relatório nº  3/2012, sem amparo em nenhuma das hipóteses previstas no art. 7º da IN 71/2012.
	Ante o exposto, VOTO para que seja adotada a minuta de acórdão que trago à consideração deste colegiado.
TCU, Sala das Sessões Ministro Luciano Brandão Alves de Souza, em 2 de março de 2021.
Ministro VITAL DO RÊGO 
Relator